【裁判字號】    97,訴,5446
【裁判日期】    980728
【裁判案由】    毒品危害防制條例
【裁判全文】
臺灣板橋地方法院刑事判決              97年度訴字第5446號
公  訴  人  臺灣板橋地方法院檢察署檢察官
被      告  丙○○
選任辯護人  余泰鑫律師
上列被告因違反毒品危害防制條例案件，經檢察官提起公訴（97
年度毒偵字第9261號），本院判決如下：
    主  文
丙○○無罪。
    理  由
一、公訴意旨略以：被告丙○○前於民國97年間因施用毒品案件
    ，經法院裁定送觀察、勒戒後，於97年4 月8 日認無繼續施
    用毒品傾向出所，並經臺灣板橋法院檢察署檢察官以97年度
    毒偵字第676 號為不起訴處分確定。詎仍不知悔改，於上開
    觀察勒戒執行完畢釋放後5 年內，復基於施用第一級毒品海
    洛因之犯意，於97年10月3 日15時6 分為警採尿前回溯26小
    時內之某時（不含為警拘束時間），在不詳地點，施用第一
    級毒品海洛因。嗣因被告丙○○係警方所列管之「應受尿液
    檢體採驗人口」，於97年10月3 日15時6 分許，經警通知到
    案說明，並經採取尿液送驗，檢驗結果呈鴉片類陽性反應，
    始查獲上情。因認被告丙○○涉犯毒品危害防制條例第10條
    第1 項之施用第一級毒品罪嫌等語。
二、按犯罪事實應依證據認定之，無證據不得認定犯罪事實，又
    不能證明被告犯罪者，應諭知無罪之判決，刑事訴訟法第
    154 條第2 項、第301 條第1 項分別定有明文。又按認定不
    利於被告之事實，須依積極證據，苟積極證據不足為不利於
    被告事實之認定時，即應為有利於被告之認定，更不必有何
    有利之證據；再認定犯罪事實所憑之證據，雖不以直接證據
    為限，間接證據亦包括在內，然無論直接或間接證據，其為
    訴訟上之證明，須於通常一般之人均不致於有所懷疑，而得
    確信其為真實之程度者，始得據之為有罪之認定，倘其證明
    尚未達到此一程度，而有合理性懷疑之存在時，即無從為有
    罪之認定，此分別有最高法院著有30年上字第816 號、76年
    台上字第4986號判例意旨可資參照。
三、公訴人認被告丙○○涉有施用第一級毒品海洛因犯行，無非
    係以被告上開為警所採集之尿液，經送請臺灣檢驗科技股份
    有限公司確認檢驗之結果，呈嗎啡陽性反應，有該檢驗機構
    所出具之濫用藥物尿液檢驗報告1 紙在卷可稽等情，為其唯
    一論據。訊據被告丙○○固不否認其上開為警所採集之尿液
    ，經送檢驗之結果確呈嗎啡陽性反應等事實，惟堅決否認有
    何施用第一級毒品海洛因犯行，辯稱：伊從未曾施用過毒品
    海洛因，伊的尿液中驗出嗎啡陽性反應，可能係因伊患有感
    冒、咳嗽不癒，遂聽從母親建議，取財團法人亞東紀念醫院
    （下稱亞東醫院）門診醫師開立與患有氣喘之繼父的「複方
    甘草合劑液」藥品予以服用，並依藥瓶上黏貼使用劑量，自
    97年9 月27日起迄驗前每日3 次飯後服用各10毫升（ml），
    而上開藥物中恐含有鴉片成分，以致其服用後所排放之尿液
    亦呈嗎啡陽性反應等語。經查：
(一)被告前因施用第二級毒品案件，經本院以97年度毒聲字第
    333 號裁定送觀察、勒戒後，認無繼續施用毒品之傾向，由
    臺灣板橋地方法院檢察署檢察官於97年4 月8 日以97年度毒
    偵字第676 號為不起訴處分確定，並於同日釋放出所等情，
    此有臺灣高等法院被告前案紀錄表、上開案號不起訴處分書
    等在卷可稽；而本案被告於97年10月3 日15時6 分許，前往
    臺北縣政府警察局海山分局偵查隊報到後所採集之尿液（檢
    體編號為DＺ00000000000 號），經送請臺灣檢驗科技股份有
    限公司以氣相層析質譜儀法確認檢驗之結果，嗎啡濃度為
    338ng/ml，未檢出可待因等情，亦有應受尿液採驗檢體採集
    送驗紀錄表、臺灣檢驗科技股份有限公司97年10月22日所出
    具之濫用藥物尿液檢驗報告各1 紙在卷可稽，且為被告所是
    認，自均堪信實。
(二)又被告之繼父張朝雄於97年3 月起因氣喘病至亞東醫院就醫
    ，並於97年9 月2 日、同年9 月30日及同年10月28日在亞東
    醫院胸腔內科複診，而領有健康化學製藥股份有限公司（下
    稱健康化學製藥廠）生產之複方甘草合劑液【衛生署許可字
    號為衛署藥製第017204號，英文名稱為Brown Mixture Liq.
    （with Opium）】等情，有亞東醫院98年3 月2 日亞歷字第
    0986410116號函在卷可按（見本院卷第34頁），又觀諸被告
    之母甲○於本院審理時具結證以：伊先生張朝雄曾到亞東醫
    院看氣喘及咳嗽，所以有拿到醫院開的健康化學製藥廠生產
    的複方甘草合劑液，伊見這瓶藥很有效，所以在去年（97年
    ）9 月底就拿給咳嗽的被告喝，因為伊先生每個月都會領一
    次藥，家裡就有多的好幾瓶藥可以服用，伊拿給被告用的時
    候有交代她，咳嗽嚴重一點就多喝一點，一天照三餐喝10
    c.c.，有咳嗽就多喝1 、2 次等語（見本院卷第80、81頁）
    ，是以被告上開所辯其取得前揭藥品服用之緣由，並非全然
    無據。
(三)再上開複方甘草合劑液，依行政院衛生署網站藥品許可證資
    料所示，係由健康化學製藥廠所製造，含有嗎啡、可待因等
    成分，而依Clarke's Isolation and Identification of
    Drugs 一書第三版之記載：口服嗎啡後24小時內，約有施用
    劑量之60 %由尿液排出；口服可待因後24小時賽約有施用劑
    量之86% 由尿液排出，其中40% 至70% 為可待因原態或其共
    軛物，5%至15 %為嗎啡或其共軛物。故服用該藥品後，可能
    於尿液中檢出嗎啡陽性反應，惟檢出之濃度與服用劑量、服
    用頻率、飲用水之多寡、尿液採驗時間點、個人體質及代謝
    情況等因素均有相關，依個案而異。另服用該藥物時間及採
    驗尿液時間之先後及期間長短，為衡量用藥及尿液檢驗結果
    是否相關之重要因素等，有行政院衛生署管制藥品管理局98
    年2 月26日管檢字第0980001761號函釋在卷可按（見本院卷
    第32頁）。而本院向亞東醫院函詢醫師所開立予張朝雄之藥
    品之成分及效用是否會致尿液驗得如上開檢驗報告所得嗎啡
    濃度數值達338ng/ml等情，據亞東醫院函覆略以：(1)醫師所
    開立之附表一所示複方甘草合劑液之藥品，係為健康化學製
    藥廠所製造，其成分每毫升內含有甘草萃取物（Extract
    Glycyrrhiza）0.12毫升、酒石酸氧銻鉀（Potassium
    Antimony Tartrate）0.24 毫克、阿片樟腦酊（Tincture
    Opium Camphor）0.12 毫升、亞硝酸乙酯（Spirit
    Ethylnitrite）0.03毫升、Glycerin（丙三醇）0.12毫升
    等物，因每毫升含有上開之成分，若服用過量時可能使尿
    液嗎啡檢查產生陽性反應；(2)再根據行政院衛生署中華藥典
    第五版對camihorated opium tincture（阿片樟腦酊）的說
    明，每10毫升的Brown Mixture Liquid複方甘草合劑液會有
    540~660mcg的無水嗎啡，依口服嗎啡藥物動力學特性，約有
    10.8~79.2mcg可能由尿液排出；(3)假設個案每日服用20毫升
    複方甘草合劑液，收集全天尿液如有2,000 毫升，則尿中含
    嗎啡濃度約為10.8~79.2 ng/ml ；病患採樣驗得尿中嗎啡濃
    度為338ng/ml，因採樣時間與服藥點的間距不能釐清，加上
    個體代謝或排泄差異大，雖採樣濃度高於學理預估的均值，
    但仍無法完全排除其可能性，此有亞東醫院98年3 月2 日亞
    歷字第0986410116號函釋在卷可參（見本院卷第34頁），是
    以，依上開專業機構所為之藥學分析判斷，無從排除被告係
    服用上開藥品以致其尿液驗得含嗎啡成分之可能，甚屬灼然
    。
(四)復本院再以被告之身體狀況、每日喝水量、服用上揭藥品劑
    量、服用期間及到驗時間等情，並檢具上開驗尿報告，向法
    務部法醫研究所函詢是否會因此導致尿液中含有嗎啡濃度
    338ng/ml之情，經函覆：健康化學製藥廠之藥品「複方甘草
    合劑液」含鴉片樟腦酊，在鴉片樟腦酊中含嗎啡及可待因成
    分，服用該藥品可導致尿液檢驗呈嗎啡及可待因陽性反應，
    該受檢者（被告丙○○）之尿液檢驗結果不排除為服用該藥
    品所致，惟該藥須由醫師處方使用，對於尿液中鴉片類成分
    來源研判，除了依據尿液中嗎啡和可待因濃度外，最好能佐
    以輔助資料，例如海洛因毒品的查獲、受檢者身體上是否有
    施用毒品之針孔痕跡、是否伴有明顯之戒斷症狀等臨床表徵
    ，才能客觀的綜合研判，因此受檢者尿液檢驗結果是否為服
    用該藥品所致，請衡諸相關事實為之等語明確，有該所98年
    6 月8 日法醫毒字第0980002435號函釋在卷可證（見本院卷
    第69頁）。而徵以證人即通知被告到驗及採尿之警員李龍華
    於本院審理時之證述：因為毒品案件是依內政部警政署的電
    腦資料列印出來的，專職人員係乙○○，所以應受尿液採驗
    檢體採集送驗紀錄表上的採尿人員欄上列印出來都會是乙○
    ○，但本案被告的採尿係由伊所負責，當天被告到驗時，並
    沒有任何異常狀況，而大部分通知會自動前來受驗者，通常
    在伊的辦案經驗是比較沒有施用毒品的疑慮，所以就不會檢
    查身體跡證，也不會製作筆錄，如果係因警察通知不來而由
    警方前往受驗人處所帶回受驗者，比較有可能有施用毒品的
    情形，所以就會在採尿同時製作筆錄，伊印象中被告3 次都
    是由伊通知採尿送驗，且都沒有製作筆錄及檢查身體，第三
    次的時候，被告還有提及其在天母大葉高島屋工作等語（見
    本院卷第82至第83頁背面），可見被告受驗當時身體並未顯
    現有如毒癮戒斷症狀、或明顯之針孔痕跡等情甚明，且被告
    於3 次通知受驗時均能如期到驗，益徵被告應係內心坦然始
    能屢次遵期接受採尿檢驗。
(五)再者，一般施用第一級毒品海洛因者，於其體內之海洛因代
    謝物嗎啡可檢出時限內所採得之尿液，經以氣相層析質譜儀
    法進行檢驗之結果，其尿液中所含可待因及嗎啡之濃度數值
    （單位均為ng/ml ，下同），動輒高達數千、甚至上萬之程
    度，此為法院歷來審理施用第一級毒品案件於職務上所知悉
    者；惟觀諸前揭被告尿液檢驗報告，其尿液中未檢出可待因
    濃度值，而所檢出之嗎啡濃度值，亦僅為338 ，僅略高於行
    政院衛生署所公告之數值（300） ，明顯低於一般施用海洛
    因者尿液中通常所得檢出之數值；又被告前於97年間受觀察
    勒戒之處分，係因施用甲基安非他命之行為，已如前述，亦
    有臺灣板橋地方法院檢察署97年度毒偵字第676 號不起訴處
    分書在卷可稽，是以被告並無施用海洛因之前案紀錄，再綜
    合上開行政院衛生署管制藥品管理局、亞東醫院及法務部法
    醫研究所函釋之內容，益徵被告辯稱其並未施用海洛因，而
    係因服用藥物以致驗尿結果呈嗎啡陽性反應等語，尚非全屬
    子虛之詞；本件被告為警採集之尿液，經檢驗結果固呈嗎啡
    陽性反應，然此是否確係因其施用第一級毒品海洛因所致即
    非無合理之懷疑存在，無從令本院形成被告有罪之確信，自
    難僅憑卷附之尿液檢驗報告即遽入被告於罪。
四、綜上所述，本件公訴人認被告涉犯施用第一級毒品海洛因罪
    嫌，其所憑之積極證據，尚不足以證明被告確有其所指之犯
    行而達於無合理懷疑存在之程度；此外，本院復查無其他積
    極證據足認被告有公訴人所指之施用第一級毒品海洛因犯行
    ，揆諸前揭條文及判例意旨，不能證明被告犯罪，即應為無
    罪之諭知。
據上論斷，應依刑事訴訟法第301條第1項，判決如主文。
本件經檢察官連思藩到庭執行職務。
中    華    民    國    98    年    7     月    28    日
                  刑事第十四庭  審判長法  官  張江澤
                                      法  官  劉景宜
                                      法  官  陳海寧
以上正本證明與原本無異
如不服本判決，應於判決送達後10日內敘明上訴理由，向本院提
出上訴狀 (應附繕本) ，上訴於臺灣高等法院。其未敘述上訴理
由者，應於上訴期間屆滿後20日內向本院補提理由書「切勿逕送
上級法院」。
                                      書記官  潘佳欣
中    華    民    國    98    年    7     月    28    日


司法院資訊處製作；財團法人民間司法改革基金會備份。
